臺灣高等法院臺中分院民事判決　　　　　99年度重訴字第10號
原　　　告　郭薏茹
訴訟代理人　龔正文律師
被　　　告　陳欽明
訴訟代理人　胡昇寶律師
上列被告因過失傷害罪經原告提起附帶民事訴訟，請求侵權行為
損害賠償事件，經本院刑事庭裁定移送（本院99年度交附民字第
16號），本院於中華民國100年4月19日言詞辯論終結，判決如下
︰
    主  文
被告應給付原告新臺幣257萬3268元，及自民國99年9月18日起，
至清償日止，按年息百分之5計算之利息。
原告其餘之訴駁回。
訴訟費用由被告負擔2分之1，餘由原告負擔。
本判決第一項於原告以新臺幣85萬7156元為被告供擔保後，得假
執行。但被告如以新臺幣 257萬3268元，為原告預供擔保，得免
為假執行。
原告其餘假執行之聲請駁回。
    事實及理由
一、原告起訴主張：
  (一)被告陳欽明於民國（下同） 97年11月4日20時許，駕駛車牌
    號碼X7-0557號自用小客貨車，自臺中市○○區○○路1段46
    3 號對面餐廳之停車場駛出，理應注意車輛起駛前應注意前
    後左右有無障礙或車輛行人，並應讓行進中之車輛行人優先
    通行，且汽車行駛時，駕駛人應注意車前狀況，並隨時採取
    必要之安全措施，而依當時天候晴、光線良好、柏油路面乾
    燥無缺陷、亦無障礙物、視距良好等客觀情形，並無不能注
    意之特別情事，竟疏未注意，貿然自前揭停車場駛出，欲右
    轉進入臺中市○○區○○路往南行向行駛（即由大坑往臺中
    市區方向行駛），適有訴外人廖婕妤騎乘車牌號碼 XL9-708
    號重型機車搭載郭薏茹，沿臺中市○○區○○路一段，亦往
    南行向行駛至該處，突見被告陳欽明所駕駛之車輛駛入東山
    路，閃避不及，機車之右側及乘客原告郭薏茹之右腳遂遭被
    告陳欽明所駕駛車輛前方撞擊，致使原告郭薏茹受有右足舟
    狀粉碎性開放性骨折合併右脛骨前肌腱及右伸拇指長肌腱斷
    裂及缺損、右側外腳踝骨折等傷害。本件事故之肇事原因，
    經臺灣省臺中市車輛行車事故鑑定委員會分析研判，係被告
    駕駛自小客貨車由路邊起步進入道路右轉彎時，違反道路交
    通安全規則第89條第6款及同法第94條第3項，撞擊直行行駛
    中原告所乘之機車，致發生本件車禍，並負有完全之肇事原
    因。據此，依民法第184條第1項、第191條之2、第193條第1
    項、第195條第1項規定，請求被告賠償。
  (二)原告請求之金額與明細如下：
  (1)醫療費用：合計5萬1970元。
    原告車禍後，即被送往中國醫藥大學附設醫院治療，後至財
    團法人彰濱秀傳紀念醫院進行復健，從 97年11月4日起至99
    年8月24日止，已支出醫療費用共新台幣（下同）5萬1970元
    ，有中國醫藥大學附設醫院及財團法人彰濱秀傳紀念醫院醫
    療費用收據影本合計 142紙可稽。依其醫療項目均屬必要之
    支出，此亦為被告所不爭執，則原告請求已支出醫療費用 5
    萬1970元，自有理由。
  (2)增加生活上必要之支出：合計29萬7100元。
  97年11月4日至97年11月14日之住院期間看護費用：
    按原告自車禍發生後，於 97年11月4日入院急診住院，並於
    97年11月 4日接受骨折復位鋼板固定及右伸拇指長肌腱縫合
    手術，於97年11月14日出院，共計11天，有中國醫藥大學附
    設醫院98年3月27日、99年4月1日、99年8月24日分別出具之
    診斷證明書可按。原告開刀住院期間，日常生活功能完全喪
    失，需依賴他人24小時的看護及照顧才能維持基本生活，原
    告雖未雇用看護而由母親為之，然「按親屬間之看護，縱因
    出於親情而未支付該費用，然其所付出之勞力，顯非不能以
    金錢為評價，此種基於身份關係之恩惠，自不能嘉惠於加害
    人，而應比照一般看護情形，認被害人受有相當看護費之損
    害，命加害人賠償，始符合民法第193條第1項所定「增加生
    活上需要」之意旨（最高法院89年度台上字第1749號判決要
    旨參照）。」，故原告雖未實際聘僱看護，仍可認為原告受
    有相當看護費之損害。又依據原告向中國醫藥大學護理站索
    取之「照顧服務員申請單」收費標準全日班（24小時）：每
    班均為新台幣2200元；又依據「王媽媽愛心照顧服務網」之
    收費標準，其等全日24小時之看護費用分別為2200元（家庭
    ）、2000元（病房），可見依目前市面上照顧服務員全日24
    小時之看護行情為每日2000元到2200元，是原告請求以每日
    2000元之行情計算相當於看護費之損害，並不為過，且有依
    據。基此，原告 97年11月4日至97年11月14日住院期間，共
    11天的看護費用計2萬2000元，自得向被告請求賠償。
  原告出院後3個月期間之看護費用：
    按原告出院後行動不便，需人照顧看護 3個月，有中國醫藥
    大學附設醫院98年3月27日、99年4月1日、99年8月24日分別
    出具之診斷證明書可按，亦即原告出院後仍有專人看護之必
    要，此亦為被告所不爭執。承上所述，可見依目前市面上照
    顧服務員全日24小時之看護行情為每日2000元到2200元，是
    原告請求以每日2000元之行情計算相當於看護費之損害並不
    為過，且有依據。基此，原告3個月共 90天的看護費用，計
    18萬元，自得向被告請求賠償。
  綜上，原告自97年11月4日至 97年11月14日之住院期間看護
    費用2萬2000元、3個月看護期間費用18萬元，共請求20萬20
    00元。
  其他必要之支出：交通費用。
    原告自受傷後仍有繼續診治之必要，故需至醫院繼續回診治
    療及復健，支出車資共 9萬5100元，已提出車資收據影本23
    紙為憑，此亦為被告所不爭執，故原告此部分之請求，自應
    准許。綜上，原告因車禍受傷而增加之必要生活支出，其項
    目及金額各如下：看護費 20萬2000元、交通費用9萬5100元
    ，共29萬7100元。
  (3)減少勞動力之損失部分：339萬4294元。
  原告現就讀中臺科技大學國際企業系，倘自102年6月畢業，
    則應以98年行政院主計處公布之服務業受雇人員每人每月平
    均收入為4萬5450元。再參中國醫藥大學附設醫院99年8月24
    日出具之診斷證明書記載「目前右足大拇指無法行背屈，活
    動角度零度，遺存顯著運動障害。失能等級13級。」，再參
    照各殘廢等級喪失或減少勞動能力比率表，將來勞動能力功
    能減少比例應在百分之23.07，其後工作勢必每月減少1萬04
    85元之薪資，原告自24歲畢業起算至65歲退休日共計41年之
    期間，並依霍夫曼計算係數表扣除預領利息，共計減少勞動
    能力損失284萬8894元。
  原告因受傷無法就學，自 97學年度97年11月5日起即曠課至
    98年1月5日，98學年度只好辦理休學，共計休學一年。導致
    原告因此必須延遲一年就業，原告因此所受的薪資損失計54
    萬5400元。
  以上合計339萬4294元。
  (4)慰撫金：220萬元。
    原告因本事件腳部嚴重受傷，且會遺存顯著運動障害，無法
    回復，又須長期治療復健，身體所受折磨非他人所能感受；
    而原告個性活潑好動，並熱衷於舞蹈而參與熱舞社，原告更
    喜歡奔跑於田徑場上，如今遭逢巨變未來人生完全改觀。腳
    部疤痕嚴重影響外觀外，更無法穿上喜愛的裙裝，且稍微走
    快，身體即不自主呈現一跛一跛的狀態，原告正值花樣年華
    ，本應想收人生多采多姿，如今再也無法挽回過往快樂的生
    活，個性也驟然改變而鬱鬱寡歡，平日出門在外更深怕遭受
    他人異樣眼光，而不敢參與團體生活，家人的生活也因為原
    告受傷，而必須面臨更多的折磨，看在原告眼裡，更是不忍
    ，卻無法改變，直接也影響到原告精神的沈痛。為此傷害原
    告可謂身心受創甚深，精神上的痛苦實非他人所能體會與感
    受，爰請求220萬元之精神慰撫金。
  (5)財產上損害：6萬2565元。
    原告因此事故，所支出之學雜費、住宿費、學生會費、系學
    會會費，全民英檢費用、熱舞社社費合計為 5萬6965元，皆
    無法使用而受到損害，及購買中藥藥品之費用5600元，共計
    6萬252565元，此亦為被告所不爭執，理應由被告賠償之。
  (三)綜上所述，原告請求被告給付醫療費用 5萬1970元、增加生
    活上必要支出 29萬7100元、減少勞動能力之損失339萬4294
    元、慰撫金220萬元、財產上損害6萬2565元，總計600萬592
    9元，並扣除已受償之強制責任險14萬3722元，共計586萬22
    07元。爰求為命被告應給付伊 586萬2207元，及自民事更正
    訴之聲明準備書狀繕本送達被告翌日即 99年9月18日起至清
    償日止，按年息百分之 5計算之利息，並願供擔保請准宣告
    假執行之判決。
二、被告則以：被告並非毫無賠償意願，惟因原告求償金額，與
    被告所認知應賠償範圍及經濟能力有所落差，故被告未能與
    原告達成和解。被告就原告所支出之醫藥費 5萬1970元與交
    通費用 9萬5100元不爭執，但不同意原告請求看護費之基準
    為每日2000元，因原告母親自為看護，然原告母親係家庭主
    婦，應以基本工資計算，每月 1萬7840元。又原告無須因本
    件車禍遲延一年畢業，此一年薪資損失，被告亦有所爭執。
    原告傷勢可藉由手術復原，所以原告是否有失能之情形，且
    勞動力損失若干，不能依原告所提出之標準計算。而慰撫金
    220 萬元亦屬過高。至於原告所支出之學雜費、住宿費、學
    生會費、系學會會費，全民英檢費用、熱舞社社費合計為 5
    萬6965元，及購買中藥藥品之費用5600元，共計 6萬2565元
    亦不爭執等語，資為抗辯。並請求判決原告之訴；如受不利
    之判決，願供擔保請准宣告免為假執行。
三、按因故意或過失，不法侵害他人之權利者，負損害賠償責任
    。不法侵害他人之身體或健康者，對於被害人因此喪失或減
    少勞動能力或增加生活上之需要時，應負損害賠償責任。不
    法侵害他人之身體、健康、名譽、自由、信用、隱私、貞操
    ，或不法侵害其他人格法益而情節重大者，被害人雖非財產
    上之損害，亦得請求賠償相當之金額。民法第184條第1項前
    段、第193條第1項、第195條第1項前段分別定有明文。經查
    ：
  (一)按汽車起駛前應注意前後左右有無障礙或車輛行人，並應讓
    行進中之車輛行人優先通行，且汽車行駛時，駕駛人應注意
    車前狀況，並隨時採取必要之安全措施，道路交通安全規則
    第89條第6 款及第94條第3 項定有明文。本件被告為考領合
    格駕駛執照之人，且有相當之駕駛經驗，對於上開道路交通
    安全法規，應知之甚詳，而依當時天候晴、光線良好、柏油
    路面乾燥無缺陷、亦無障礙物、視距良好等客觀情形，並無
    不能注意之特別情事，然被告應注意、能注意卻疏未注意，
    致撞擊訴外人廖婕妤所騎乘上揭搭載原告之重型機車，致使
    原告受有右足舟狀粉碎性開放性骨折合併右脛骨前肌腱及右
    伸拇指長肌腱斷裂及缺損、右側外腳踝骨折等傷害，足證被
    告之駕駛行為顯有過失，且依雙方駕駛行向、本件撞擊點及
    機車倒地方向、原告所受傷勢位置等，堪認被告之過失行為
    與原告所受傷害間，確有相當因果關係。又，本件事故之肇
    事原因，經臺灣省臺中市車輛行車事故鑑定委員會分析研判
    ，係被告駕駛自小客貨車由路邊起步進入道路右轉彎時，違
    反道路交通安全規則第89條第6 款：「‧‧‧起步前應顯示
    方向燈，注意前後左右有無障礙或車輛行人，並應讓行進中
    之車輛行人優先通行」及同法第94條第3 項：「汽車行駛時
    ，駕駛人應注意車前狀況‧‧‧，並隨時採取必要之安全措
    施」，撞擊直行行駛中原告所乘之機車，致發生本件車禍，
    並負有完全之肇事原因。是被告疏未注意於汽車起駛前應注
    意前後左右有無障礙或車輛行人，並應讓行進中之車輛行人
    優先通行，且汽車行駛時，駕駛人應注意車前狀況，並隨時
    採取必要之安全措施，而貿然行車，導致本件車禍發生。從
    而，原告主張因被告過失不法之侵權行為造成其身體受有上
    開傷害，應堪採信。而被告抗辯原告與有過失，亦不足取。
  (二)被告不法侵害原告之身體，既經認定，對於原告因而所受之
    損害，自應負損害賠償責任。茲所應審酌者，為原告所得請
    求賠償之金額，爰分述如下：
  (1)醫療費用5萬1970元部分：
    查原告主張醫療費 5萬1970元，依原告所受傷害及收據載明
    治療費別，自屬治療上之必要費用，業據其提出前開醫療院
    所之醫療收據影本142紙（見本院卷一第262頁反面）為證，
    並為被告所不爭執，堪信為真實，應予准許。
  (2)看護費用20萬2000元部分：
    原告自車禍發生後，於 97年11月4日入院急診住院，並於97
    年 11月4日接受骨折復位鋼板固定及右伸拇指長肌腱縫合手
    術，於97年11月14日出院，共計11天，有中國醫藥大學附設
    醫院98年3月27日、99年4月1日、99年8月24日分別出具之診
    斷證明書可按。原告開刀住院期間，日常生活功能完全喪失
    ，需依賴他人24小時的看護及照顧才能維持基本生活，原告
    雖未雇用看護而由母親為之，然「按親屬間之看護，縱因出
    於親情而未支付該費用，然其所付出之勞力，顯非不能以金
    錢為評價，此種基於身份關係之恩惠，自不能嘉惠於加害人
    ，而應比照一般看護情形，認被害人受有相當看護費之損害
    ，命加害人賠償，始符合民法第193條第1項所定「增加生活
    上需要」之意旨（最高法院89年度台上字第1749號判決要旨
    參照）。」，故原告雖未實際聘僱看護，仍可認為原告受有
    相當看護費之損害。又依據原告向中國醫藥大學護理站索取
    之「照顧服務員申請單」收費標準全日班（24小時）：每班
    均為新台幣2200元；又依據「王媽媽愛心照顧服務網」之收
    費標準，其等全日24小時之看護費用分別為2200元（家庭）
    、2000元（病房），可見依目前市面上照顧服務員全日24小
    時之看護行情為每日2000元到2200元，是原告請求以每日20
    00元之行情計算相當於看護費之損害，並不為過，且有依據
    。被告抗辯原告母親係家庭主婦，應以基本工資計算，每月
    1萬7840元云云，並無足取。基此，原告97年11月4日至97年
    11月14日住院期間，共11天的看護費用計 2萬2000元，自得
    向被告請求賠償。又原告出院後行動不便，需人照顧看護 3
    個月，有中國醫藥大學附設醫院 98年3月27日、99年4月1日
    、 99年8月24日分別出具之診斷證明書可按，亦即原告出院
    後仍有專人看護之必要，此亦為被告所不爭執（見本院卷一
    第205頁正面）。依目前市面上照顧服務員全日 24小時之看
    護行情為每日2000元到2200元，是原告請求以每日2000元之
    行情計算，相當於看護費之損害，並不為過，且有依據。基
    此，原告3個月共90天的看護費用，計 18萬元，自得向被告
    請求賠償。是原告自97年11月4日至 97年11月14日之住院期
    間看護費用2萬2000元、3個月看護期間費用18萬元，共請求
    20萬2000元。從而，原告主張被告應給付看護費用20萬2000
    元為有理由。
  (3)交通費9萬5100元部分：
    原告自受傷後仍有繼續診治之必要，故需至醫院繼續回診治
    療及復健，支出車資共9萬5100元，已提出車資收據影本 23
    紙為憑，此亦為被告所不爭執（見本院卷一第 262頁反面）
    ，查此等車資既係因被告過失不法侵害原告所增加之生活上
    需要，即不論係看診或日常生活外出所需，原告請求賠償，
    自屬有據，應予准許。
  (4)減少勞動力之損失339萬4294元部分：
    按身體或健康受侵害，而減少勞動能力者，其減少及殘存勞
    動能力之價值，不能以現有之收入為準，蓋現有收入每因特
    殊因素之存在而與實際所餘勞動能力不能相符，現有收入高
    者，一旦喪失其職位，未必能自他處獲得同一待遇，故所謂
    減少及殘存勞動能力之價值，應以其能力在通常情形下可能
    取得之收入為標準（最高法院61年台上字第1987號判例意旨
    參照）；又依民法第193條第1項命加害人一次支付賠償總額
    ，以填補被害人所受喪失或減少勞動能力之損害，應先認定
    被害人因喪失或減少勞動能力而不能陸續取得之金額，按其
    日後本可陸續取得之時期，各照霍夫曼式計算法，扣除依法
    定利率計算之中間利息，再以各時期之總數為加害人一次所
    應支付之賠償總額，始為允當（最高法院 22年上字第353號
    判例意旨參照）。本件被上訴人固主張伊因受有前述傷害，
    原告現就讀中臺科技大學國際企業系。原告自102年6月畢業
    後，則以98年行政院主計處公布之工業及服務受雇人員每人
    每月平均收入為 4萬5450元，再參中國醫藥大學附設醫院診
    斷證明書醫師之診斷書，認為右足大拇指無法行背屈，活動
    角度零度，遺存顯著運動障害，「失能等級13級」。參照勞
    工保險條例第53條附表所定殘廢給付標準表簡表及各殘廢等
    級喪失或減少勞動能力比率表，將來勞動能力功能減損比例
    應在百分之23.07，其後工作勢必每月減少1萬0458元之薪資
    （45450×勞動減損率23.07%＝10485），原告自24歲畢業起
    算至65歲退休之日共計41年之期間，並依霍夫曼計算係數表
    扣除預領利息（10485×12月×2264.2615/100萬【霍夫曼41
    年期間係數】＝284萬8894元），共計減少勞動能力損失284
    萬8894元，及因受傷必須遲延一年就業之薪資54萬5400元，
    以上合計339萬4294元等語。被告對於原告失能等級為 13級
    將來勞動能力功能減損比例為百分之 23.07並不爭執，惟主
    張應以每月基本工資 1萬7840元計算損害賠償。經查：現今
    大學畢業生每月之薪資均無法達到原告所主張之 4萬5450元
    ，其主張顯然偏高，應以每月基本工資 1萬7880元為計算標
    準，（被告主張基本工資為 1萬7840元係錯誤），依霍夫曼
    式計算法扣除中間利息（首期給付不扣除中間利息）核計上
    訴人得請求之減少勞動力之損失為 110萬5355元【計算方式
    為月別 5/12%複式霍夫曼計算法（第一個月不扣除中間利息
    ），其計算式為：17880×267.00000000（此為492月期間之
    霍夫曼係數）×23.07％=  0000000（小數點以下四捨五入）
    】。再查，上訴人主張因受傷必須遲延一年就業，請求賠償
    薪資54萬5400元部分，因原告並無法證明其畢業後立即可就
    業，其請求不應准許。是原告減少勞動力之損失超過 110萬
    5355元部分不應准許。
  (5)財產上損害6萬2565元部分：
    原告因此事故，所支出之學雜費、住宿費、學生會費、系學
    會會費，全民英檢費用、熱舞社社費合計為 5萬6965元，皆
    無法使用，因而受有損害，及原告因此購買中藥藥品之費用
    5600元，共計 6萬252565元，此亦為被告所不爭執（見本院
    卷 222頁反面），理應由被告賠償之，原告此部分請求有理
    由。
  (6)精神慰藉金220萬元部分：
    查原告受傷多處，肉體、精神確受極大痛若，本院斟酌實際
    情況，及原告為在校學生，現無業；被告年已63歲，為師範
    大學畢業，現開設藝術工作室，僅有臺中市○區○○路 2段
    263號 10樓房屋一間及位於宜蘭縣羅東鎮之共有土第一筆等
    ，認為原告請求220萬元，尚嫌過高，應予核減為120萬元，
    方屬公允，逾此數額之請求，為無理由。
  (三)原告因本件車禍事故，已領取強制汽車責任保險金14萬3722
    元，為兩造所不爭。是此部分之款項自應於本件損害賠償請
    求中扣除。從而，原告基於侵權行為之損害賠償請求權，請
    求被告賠償257萬3268元【計算式：51970（醫療費用）＋20
    2000（看護費用）＋95100（交通費）＋0000000（減少勞動
    力之損失）＋62565（財產上損害）＋0000000（精神慰藉金
    ）－143722（已領取強制汽車責任保險金）＝257萬3268 元
    ，及自民事更正訴之聲明準備書狀繕本送達被告翌日即99年
    9月18日（本院卷二第 11頁郵件收執回執）起至清償日止，
    按年息百分之 5計算之利息部分，洵屬正當，應予准許。逾
    此部分所為之請求，為無理由，應予駁回。
四、綜上所述，原告基於侵權行為之損害賠償請求權，請求被告
    給付257萬3268元，及99年9月18日起，至清償日止，按年息
    百分之 5計算之利息部分，為有理由，應予准許。逾此部分
    所為之請求，為無理由，應予駁回。爰判決如主文之所示。
五、結論：本件原告之訴，為一部有理由，一部無理由，依民事
    訴訟法第79條但書，判決如主文。
中    華    民    國   100    年    5     月    3     日
                民事第三庭    審判長法  官  陳照德
                                    法  官  朱  樑
                                    法  官  曾謀貴
以上正本係照原本作成。
如對本判決上訴，須於收受判決送達後20日內向本院提出上訴書
狀，其未表明上訴理由者，應於提出上訴後20日內向本院提出上
訴理由書（須按他造人數附具繕本）。
上訴時應提出委任律師為訴訟代理人之委任狀。具有民事訴訟法
第466條之1第1項但書或第2項之情形為訴訟代理人者，另應附具
律師及格證書及釋明委任人與受任人有該條項所定關係之釋明文
書影本。如委任律師提起上訴者，應一併繳納上訴審裁判費。
                                    書記官  陳慈傳
中    華    民    國   100    年    5     月    3     日
                                                      Ｓ